【裁判字號】    95,訴,13
【裁判日期】    970521
【裁判案由】    侵權行為損害賠償
【裁判全文】
臺灣屏東地方法院民事判決                95年度訴字第13號
原      告  丁○○
訴訟代理人  楊靖儀律師
訴訟代理人  林慶雲律師
訴訟代理人  侯勝昌律師
被      告  甲○○
被      告  丙○○
被      告  乙○○
上列當事人間因請求侵權行為損害賠償事件，本院於民國97年5
月7 日言詞辯論終結，判決如下：
    主      文
被告應連帶給付原告新臺幣壹佰捌拾柒萬肆仟貳佰壹拾壹元，及
自民國九十五年一月十四日起至清償日止，按週年利率百分之五
計算之利息。
原告其餘之訴駁回
訴訟費用由被告連帶負擔十分之九；餘由原告負擔。
本判決原告勝訴部分於原告以新臺幣陸拾貳萬伍仟元供擔保後得
假執行。但被告如於執行標的物拍定、變賣前，以新臺幣壹佰捌
拾柒萬肆仟貳佰壹拾壹元為原告預供擔保，各得免為假執行。
原告其餘假執行之聲請駁回。
    事實及理由
一、原告於起訴時原聲明請求賠償之金額為新台幣（下同）200
    萬元（見卷一第5 頁），嗣於本院審理時擴張為2,043,408
    元（見卷一第158 頁），其後，又減縮為200 萬元（見卷二
    第98頁）。原告並未變更訴訟標的，而僅係擴張或減縮應受
    判決事項之聲明，合於民事訴訟法第255 條第1 項第3 款規
    定，應予准許。
二、被告等經合法通知，未於最後言詞辯論期日到場，核無民事
    訴訟法第386 條所列各款情形，爰依原告之聲請，由其一造
    辯論而為判決。
三、原告主張：
（一）被告甲○○與先前有過衝突之訴外人孫子傑於民國（下同
    ）92年11月16日上午零時4 分許，在屏東縣屏東市○○路與
    太原路口之東方白宮ＫＴＶ前相遇，被告甲○○竟夥同被告
    丙○○、乙○○及其他不詳姓名成年男子或持木製球棒或徒
    手，共同基於傷害之犯意聯絡，聯手擊打與孫子傑一同出遊
    之原告丁○○。被告甲○○、丙○○並均明知人之頭部屬重
    要器官，且十分脆弱，如遭人持木製球棒用力擊打，客觀可
    預見將致人於死，然甲○○、丙○○仍當場超越原本之傷害
    犯意聯絡，共同基於縱發生死亡結果亦不違背本意之殺人不
    確定故意之犯意聯絡，持木製球棒用力擊打丁○○頭部，終
    致丁○○受有頭部外傷併左顱內腦挫傷硬腦膜出血、左側顱
    骨骨折、左顱內硬腦膜下出血，其後被告甲○○、丙○○、
    乙○○等人見員警據報到場，始罷手離去。丁○○旋經送醫
    急救，乃未致於死。案經原告訴由屏東縣警察局屏東分局報
    請臺灣屏東地方法院檢察署檢察官偵查起訴。本院以95年度
    字第402 號判處被告等三人共同重傷罪，各處有期徒刑8 年
    。嗣經台灣高等法院高雄分院以96年度上訴字第2000號判處
    被告甲○○、丙○○共同殺人未遂，各有期徒刑8 年，被告
    乙○○共同傷害罪，減處有期徒刑6 月在案。
（二）原告於92年11月16日受傷後被送往長庚醫院急救，當時病
    情危急，命在旦夕，送入加護病房立即接受開顱手術，手術
    後再轉入加護病房，三日後，再次因出血接受開臚手術，期
    間數度發出病危通知，嗣生命跡象穩定而轉入一般病房，住
    院9 日後於92年12月5 日轉院至國軍高雄總醫院繼續住院治
    療，迄93年3 月31日出院，總計住院四個多月。原告出院後
    ，又於93年5 月6 日於義大醫院接受顱骨成型手術。總計原
    告因此傷害事件已進行三次開臚手術，臥病住院期間長達六
    個月。此有六份診斷證明書可證。原告受此腦部重傷後，不
    但智力嚴重減退，原告生活能力退化，還殘留癲癇症之後遺
    症，且癲癇症已多次不定時發作，發作時原告突然無預警地
    倒地，四肢抽蓄，口吐白沫，需要馬上送醫急救，原告之母
    親自原告受傷後，為照顧原告，已辭去工作，寸步不敢離開
    原告，甚至天天舖地睡在原告床下，惟恐原告之癲癇發作救
    治不急而生天人永隔之憾事。據醫師表示，原告之癲癇係因
    腦部外傷所致，無法治癒，終身均需仰賴藥物控制以減少發
    病。
（三）按因故意或過失不法侵害他人之權利者，負損害賠償責任
    ；數人共同不法侵害他人者，連帶負損害賠償責任，不能知
    其中孰為加害人者，亦同。民法第184 條第1 項前段暨民法
    第185 條第1 項分別定有明文。依據前開法條，被告三人共
    同毆打原告，造成原告受有重傷害，即應共同負損害賠償責
    任。次按『不法侵害他人之身體或健康者，對於被害人因此
    喪失或減少勞動能力，或減少勞動能力，或增加生活上之需
    要時，應負損害賠償責任。』、『不法侵害他人之身體、健
    康‧‧‧，被害人雖非財產上之損害，亦得請求賠償相當之
    金額。』民法第193 條第1 項、民法第185 條第1 項分別定
    有明文。準此，原告請求被告等人連帶賠償下述損害：1、
    醫療費用部分：原告受此傷害已支付醫療費用達574,251元
    。查原告因頭部被毆傷，先後進行三次手術，住院期間如后
    ：長庚醫院92年11月16日至92年11月25日加護病房（開臚
    手術）長庚醫院92年11月25日至92年12月5日普通病房（
    11天）國軍高雄醫院92年12月5日至92年12月10日普通病
    房（6 天）國軍高雄醫院92年12月10日至93年3 月31日軍
    床療養（112天）義大醫院93年4月21日至93年5月13日住
    院治療（23天）義大醫院93年5 月6 日臚骨手術。此有原
    告提出之診斷證明書及醫藥費收據等為證（見卷一第12頁至
    58 頁） 。原告因此支出醫療費用共計574,251 元。至上開
    醫療費用532,280 元部分雖為全民健保給付，但徵諸原告提
    出之最高法院89年台上字第805 號判決及91年台上字第857
    號判決意旨（見卷一第139 頁至142 頁），上開全民健保給
    付之醫療費仍得請求。2 、減少勞動所得即兵役期間之薪資
    損失：原告因提前退役所受損失為49,960元：原告自92年4
    月1 日服義務役，每月薪資為6,245 元整，92年11月16日遭
    被告等共同傷害，原告因而停役迄93年6 月16日退役，以上
    事實有原告提出之停役令、免役證明書暨郵政存簿儲金簿影
    本可稽（見卷一第143 至第151 頁），則原告因受傷提前8
    個月退役，減少預期之勞動所計49,960元（6245×8 ﹦49,
    960） 。3 、看護費用256,000 元：原告自92年11月16 日
    受傷後，住院期間長達151 天，在長庚醫院住院期間，由原
    告父、母親輪流照顧。親屬之照顧，雖無現實看護費之支出
    ，仍應認受害人受有相當於看護費之損害，此有最高法院94
    年台上字第15 43 號判決可稽（見卷第29頁至第32頁）。原
    告自92年11月25日至92年12月5 日仍無法自理生活，須他人
    照顧，有長庚醫院高雄分院95年9 月19日 (95) 長庚院高字
    第590094號函在卷可參。則在長庚醫院住院11日，全日看護
    費用以24小時2000元計算，原告受有相當於22,000元之損害
    。再者，原告於國軍高雄總醫院住院期間（92年12月5日 至
    93年3 月31日）共計117 日，故以2,000 元計算看護費用，
    合計看護費用為256, 000元。4 、非財產上損害 (精神慰撫
    金)1,119,789 元 （原1,200,000 元，減縮為1,119,789 元
    ）部分：原告與被告等素不相識，無冤無仇，被告等用球棒
    毆打原告頭部，手段極其兇殘，令人髮指。且原告受傷害，
    先後接受三次重大之開臚手術，病況危急，數度在生死邊緣
    徘徊，又長達半年住院，因受傷殘留之癲癇症不定時發作，
    致原告無法就業，全賴家人照顧、資助。又原告為家中獨子
    ，年邁父母憂心過度，原告父親之體重驟降二十公斤，原告
    母親日日夜夜以淚洗面，雙眼視力嚴重退化，原告身為人子
    卻令雙親憂慮，心中亦極為不捨與難過，原告於事發時年僅
    20歲，即將開展一切美好人生，不料卻因被告等之兇殘暴行
    ，讓原告的人生一夕變色形同廢人，生不如死，原告身心所
    承受之鉅大痛苦，實非筆墨所能形容等情，請求被告等賠償
    如上之金額，以資略為慰藉。綜合上開醫藥費、兵役期間損
    失、看護費及精神慰撫金，總計請求賠償金額為2,000,000
    元。為此，聲明：被告應連帶給付原告2,000,000 元，及自
    起訴狀繕本送達最後被告之翌日起至清償日止，按週年利率
    百分之5 計算之利息。並願供擔保請准宣告假執行。
四、被告抗辯：被告等三人經合法通知，均未於最後言詞辯論期
    日到場；惟據其等以前到庭之抗辯分別為：
（一）被告甲○○部分：被告於92年11月16日於屏東縣屏東市○○路東方白宮ＫＴＶ前，確實有毆打原告（見卷一第116
      頁）；但對於原告請求之醫療費用、看護費用、薪資損害
      、精神慰撫金等損害賠償除原告兵役期間薪資損失49,960
      元沒有意見外（見卷一第133 頁）其餘則有爭執（見卷一
      第116 頁）。
（二）被告乙○○部分：被告否認有毆打原告，被告當時駕車路
      經案發地點，因好奇下車查看，不知發生何狀況，適有警
      車前來，被告與其他圍觀之人一而散。對於原告請求之
      醫療費用、看護費用、薪資損害、精神慰撫金等損害賠償
      均有意見。對於薪資損害部分，原告並無出據任何具體證
      明，如原告提早退伍進入社會反能增加收入，故此部分應
      予刪除。看護費用部分，原告住院療養，依軍中規定不可
      能讓原告家屬自聘看護人員，且軍中自有同袍協助，軍中
      同袍更不可能收取看護費用，且原告以6 個月請求看護費
      用，實屬過高，應予刪除。精神慰撫金部分，原告自92年
      12月5 日即因病況穩定出院，只剩門診追蹤治療，原告仍
      能自由活動不需他人照顧，非完全失去勞動能力，又原告
      智力減退及癲癇症狀發生次數多寡是否因此完全失去機能
      ，應由醫療單位鑑定，故原告請求之精神慰撫金實為過高
      ，應予酌減（見卷一80至84頁答辯狀）。
（三）被告丙○○部分：被告甲○○叫被告到ＫＴＶ表示打人的
      對方還在，被告趕過去的時後已經打完，所以被告並不知
      發生什麼事情，被告只有看到有人打架，打架的人被告都
      不認識，被告只認識被告甲○○（見卷一第90頁）。
（四）聲明：原告之訴駁回。如受不利判決，被告願供擔保請准
      宣告免為假執行。
五、本院之判斷：本件之爭點在於被告等三人是否應負共同侵權
    行為之損害賠償責任？又原告請求損害賠償之項目及金額是
    否適當？茲分別審酌如下：
（一）原告主張前開時地遭被告甲○○、丙○○、乙○○及其他
      不詳姓名成年男子或持木製球棒或徒手，共同基於傷害之
      犯意聯絡，聯手擊打原告。又被告甲○○、丙○○當場超
      越原本之傷害犯意聯絡，共同基於殺人不確定故意之犯意
      聯絡，持木製球棒用力擊打丁○○頭部，終致丁○○受有
      頭部外傷併左顱內腦挫傷硬腦膜出血、左側顱骨骨折、左
      顱內硬腦膜下出血，其後被告甲○○、丙○○、乙○○等
      人見員警據報到場，始罷手離去。丁○○旋經送醫急救，
      乃未致於死之事實。業經原告訴由屏東縣警察局屏東分局
      報請臺灣屏東地方法院檢察署檢察官偵查起訴。本院以95
      年度字第402 號判處被告等三人共同重傷罪，各處有期徒
      刑8 年。嗣經台灣高等法院高雄分院以96年度上訴字第20
      00號判處被告甲○○、丙○○共同殺人未遂，各有期徒刑
      8 年，被告乙○○共同傷害罪，減處有期徒刑6 月，此有
      本院95年度訴字第402 號刑事卷宗影本（含警、偵卷）及
      上開刑事判決影本附卷可稽，被告甲○○亦自認有毆打原
      告，堪信原告之主張為真實。被告乙○○、丙○○各辯以
      ：因好奇下車查看及趕過去時已經打完，不知發生何事，
      並無擊打原告云云，均無足採。
（二）按因故意或過失不法侵害他人之權利者，負損害賠償責任
      ；數人共同不法侵害他人者，連帶負損害賠償責任，不能
      知其中孰為加害人者，亦同。次按不法侵害他人之身體或
      健康者，對於被害人因此喪失或減少勞動能力，或減少勞
      動能力，或增加生活上之需要時，應負損害賠償責任。又
      不法侵害他人之身體、健康、名譽、自由、信用、隱私、
      貞操，或不法侵害其他人格法益而情節重大者，被害人雖
      非財產上之損害，亦得請求賠償相當之金額。民法第184
      條第1 項前段、第185 條第1 項前段、第193 條第1 項、
      第195 條第1 項分別定有明文。經查本件被告三人有共同
      擊打原告成傷之事實，業如前述，姑不論被告等係經台灣
      高等法院高雄分院以傷害罪或殺人未遂罪，各判處不同之
      罪刑；惟被告等有共同侵害原告之行為則至為明顯，自應
      負其共同侵權行為之損害賠償責任。
（三）原告請求損害賠償之項目及金額是否適當？爰分論如下：
   1、醫療費用部分：查原告主張其因頭部被毆傷，先後進行三
      次手術，住院期間如后：長庚醫院92年11月16日至92年
      11月25日加護病房（開臚手術）長庚醫院92年11月25日
      至92年12月5 日普通病房（11天）國軍高雄總醫院92年
      12月5 日至92年12月10日普通病房（5 天，應扣除重覆計
      算1 天）國軍高雄總醫院92年12月10日至93年3 月31日
      軍床療養（應扣除重覆計算1 天及2 月份有29天，合計11
      0 天）義大醫院93年4 月21日至93年5 月13日住院治療
      （23天）義大醫院93年5 月6 日臚骨手術。此有原告提
      出之診斷證明書及醫藥費收據等為證（見卷一第12頁至58
      頁）。原告因此支出醫療費用共計574,251 元。至於上開
      醫療費用532,280 元部分雖為全民健保給付；惟按全民健
      康保險法第1 條後段規定，就該法未規定之事項應適用保
      險法相關規定。而全民健康保險性質上係屬健康、傷害保
      險，除有全民健康保險法第82條規定之情形外，依保險法
      第130 條、第135 條準用同法第103 條之規定，全民健康
      保險之保險人不得代位行使被保險人因保險事故所生對於
      第三人之請求權，要無保險法第53條規定適用之餘地。是
      全民健康保險之被保險人，非因全民健康保險法第82條所
      規定之汽車交通事故等情事受傷害，受領全民健康保險提
      供之醫療給付，其因侵權行為所生之損害賠償請求權並不
      因而喪失（參見最高法院95年度台上字第1628號判決意旨
      ），原告仍得向被告等求償。從而，原告請求被告等賠償
      醫療費用574,251 元，為有理由，應予准許。
   2、薪資損失部分：原告遭被告等之傷害，因頭部外傷導至外
      傷性癲癇，雖經充分治療，每月仍有一次以上發作之情形
      ，應屬第七級殘廢，此有財團法人義大醫院96年7 月9 日
      義醫字第09600912號函附卷可憑。原告因病提前退役，所
      受損失為49,960元。因原告自92年4 月1 日服義務役，每
      月薪資為6,245 元，92年11月16日遭被告等共同傷害，原
      告因而停役迄93年6 月16日退役，以上事實亦有原告提出
      之停役令、免役證明書暨郵政存簿儲金簿影本在卷可稽（
      見卷一第143 至第151 頁），則原告因受傷提前8 個月退
      役，減少預期之勞動損失計49,960元（6245×8 ﹦49,960
      ）。被告甲○○對此亦未加爭執，原告此部分之請求，應
      予認列。
   3、看護費用部分：原告因此次受傷，分別在高雄長庚醫院、
      國軍高雄總醫院、高雄義大醫院住院住院治療，期間共14
      8 天（原告計算151 天有誤，期間應扣除重覆計算2 天及
      2 月份多計算1 天，合計應為148 天）之事實，業如前述
      。則原告自92年11月16日受傷後，住院期間合計148 天，
      原告住院期間，由原告父、母親輪流照顧。按由親屬看護
      時雖無現實看護費之支付，仍應認被害人受有相當於看護
      費之損害，得向上訴人（被告）請求賠償，始符公平原則
      （參見最高法院94年台上字第1543號判決意旨）。本件原
      告遭被告等之傷害，因頭部外傷導至外傷性癲癇，雖經充
      分治療，每月仍有一次以上發作之情形，應屬第七級殘廢
     ，此有財團法人義大醫院96年7 月9 日義醫字第09600912
      號函附卷可憑，足見原告傷勢之嚴重，故原告住院期間，
      確須他人看護照顧。再參以卷附高雄長庚醫院95年9 月19
      日 (95) 長庚院高字第590094號函稱：「本院遴介病患服
      務員半日（12小時）1,000 元，全日（24小時）2,000 元
      」等情。則原告主張自92年11月25日至92年12月5 日仍無
      法自理生活，須他人照顧，其在長庚醫院住院11日，全日
      看護費用以24小時2000元計算，原告受有相當於22,000元
      之損害。又原告於國軍高雄總醫院住院期間（92年12月5
      日至93年3 月31日，應扣除重覆計算2 天及2 月份只有29
      天，多算1 天，合計原告多算3 天，應予扣除）共計114
      日，以2,000 元計算看護費用為228,000 元，合計看護費
      用為250,000 元。綜上，原告在250,000 元範圍內之請求
      為有理由，應予准許，逾此範圍，即非有理，應予駁回。
   4、精神慰撫金部分：原告與被告等素不相識，亦無仇冤，被
      告等用球棒毆打原告頭部，手段兇殘，且原告受傷害，先
      後接受三次重大之開臚手術，病況危急，數度在生死邊緣
      徘徊，且因受傷殘留之癲癇症不定時發作，需長期甚至終
      身以藥物控制癲癇發作（有財團法人義大醫院96年7 月9
      日義醫字第09600912號函附卷可稽），原告因無法就業，
      全賴家人照顧、資助。又原告為家中獨子，年邁父母日夜
      憂心，身體日漸虛弱。原告於事發時年僅20歲，卻因被告
      等之兇殘暴行，讓原告形同廢人（被鑑定為七級殘廢），
      身心受創至鉅。至被告等年輕力壯（各為67、68年次），
      被告甲○○高職肄業，之前從事水泥工，平均月薪約2 、
      3萬元，現與母親同住，無自有不動產。再參酌兩造之稅
      務電子閘門財產所得調件明細表（被告等名下均無不動產
      ）。本院審酌兩造身份、地位、經濟及家況等情狀，認為
      原告請求之精神慰撫金1,000,000 元較屬適當，逾此範為
      圍之請求，應予駁回。
   5、綜上所述，原告基於侵權行為之損害賠償請求權，訴請被
      告連帶給付原告1,874,211 元（574,251 ＋49,960＋250,
      000 ＋1,000,000 ＝1,874,211） 及自起訴狀繕本送達最
      後被告翌日（95年1 月14日）起至清償日止，按週年利率
      百分之5 計算之利息，洵屬正當，應予准許，逾此部分之
      請求，為無理由，應予駁回。
六、兩造均陳明願供擔保，聲請宣告假執行或免假執行，經核均
    無不合，爰分別酌定相當之擔保金額，准許之。至原告敗訴
    部分，其假執行之聲請已失依附，應併駁回之。
七、本件判決事證已臻明確，兩造其餘攻擊防禦及舉證，經核與
    本件判決結果無影響，爰不逐一論述，附此敘明。
九、據上論結，原告之訴一部有理由，一部無理由，依民事訴訟
    法第385 條第1 項前段、第79條、第85條第2 項、第390 條
    第2 項、第392 條第2 項、第3 項，判決如主文。
中    華    民    國    97    年    5     月    21    日
                  民事第二庭    審判長法  官  阮世賢
                                      法  官  潘  快
                                      法  官  胡晏彰
以上正本係照原本作成。
如對判決上訴，須於判決送達後20日內向本院提出上訴狀，其未
表明上訴理由者，應於提出上訴後20日內向本院補提理由書狀。
                                      書記官  顏子仁
中    華    民    國    97    年    5     月    21    日


司法院資訊處製作；財團法人民間司法改革基金會備份。
